臺灣臺南地方法院臺南簡易庭民事判決
110年度南簡字第903號
原      告  楊崇甫  
            楊崇男  
共      同
訴訟代理人  蔡東泉律師
被      告  鄭林貴華
            林永昌  
            林永豊  


            李衍志律師（即林長誼之遺產管理人）
            林慈敏（兼陳金治之繼承人）

            林慈寬（兼陳金治之繼承人）

            林恩養（兼陳金治之繼承人）


            林貴香（兼陳金治之繼承人）

            林原欽  
            李林玉梅

            林清富  
            林綉卿  


            林鞠津  
            吳林郁珊
            林坤成  
            李國賓（兼李政廣之繼承人）

            李蕙君（兼李政廣之繼承人）


            林玉𤩼  
            林陳寶珠
            林佳賢  

            林妙芬  
            林易仕  
            林東漢  
            王水龍  
            王春賢  
            楊王春美

            王麗卿  
            林師賢（兼林道存之繼承人）

            林文娟（兼林道存之繼承人）




            林文淑（兼林道存之繼承人）

            林文靜（兼林道存之繼承人）

            楊貫忠  
            楊貫信  
            楊貫文  
            史秀琴  
            楊世光  

            楊世明  


            楊世之  

            楊世主  
            楊華章  
            楊善姿  

            朱金蓮  

            楊詩韻  
            楊聖雍  
            楊清勇  
            楊清長  
            楊政育（兼楊政憲之繼承人）    

            楊智詔（兼楊政憲之繼承人）    

            楊清鎮  
            楊清泓  
            楊錦梅  
            陳楊錦秀
            楊錦桃  

            黃文星  

            黃正吉  

            謝秀治  
            謝秀霞  
            謝秀賢  

            謝秀珍  
            楊金時  
            楊盈慧  
            楊貴婷  
            楊貴芳  
            楊宜璋  
            楊文生（即楊文龍之繼承人）


            李楊素月（即楊文龍之繼承人）


            簡楊素美（即楊文龍之繼承人）

            楊素霞（即楊文龍之繼承人）

            楊育株（即楊文龍之繼承人）

            楊書榮  


            楊崒苑  
            楊彬苑  
            楊英苑  
            楊敏苑  
上列當事人間請求塗銷抵押權登記事件，本院於民國110年12月2
7日言詞辯論終結，判決如下：
    主  文
一、如附表二編號11、17、30、38、46、56、61、62所示「抵押
    權人繼承人」欄所示之被告，應就如附表二編號11、17、30
    、38、46、56、61、62所示「登記抵押權人」欄所示之被繼
    承人所遺留如附表一所示之抵押權，辦理繼承登記。
二、如附表二所示被告應各將如附表一所示抵押權設定登記予以
    塗銷。
三、訴訟費用新臺幣壹仟陸佰陸拾元由被告按附表二「訴訟費用
    負擔比例」欄所示比例負擔。 
    事實及理由
一、本件被告經合法通知，均未於言詞辯論期日到場，核無民事
    訴訟法第386條所列各款情形，爰依原告之聲請，由其一造
    辯論而為判決。
二、原告起訴主張：
(一)原坐落臺南市○○區○○○段0000○00地號土地為共有土地，經本
    院以103年度南簡字第96號民事判決分割共有物確定（下稱
    系爭分割判決），判決由訴外人楊吉雄、原告楊崇甫分割取
    得坐落臺南市○○區○○○段0000○00地號土地（下稱系爭土地，
    楊吉雄、原告楊崇甫原應有部分各為4分之3、4分之1）；並
    命楊吉雄、原告楊崇甫應補償金錢予其他共有人，其補償情
    形如系爭分割判決附表一所示，受補償人並就補償金額對楊
    吉雄、原告楊崇甫分得之系爭土地取得法定普通抵押權（下
    稱系爭抵押權，登記情形詳如附表一所示）。嗣楊吉雄死亡
    後，其原有系爭土地之權利範圍4分之3，分割繼承登記由原
    告楊崇甫取得應有部分4分之1（合併原應有部分4分之1，共
    取得應有部分4分之2），由原告楊崇男取得應有部分4分之2
    ；原告併同時承擔楊吉雄原有系爭土地上設定登記之系爭抵
    押權。
(二)因楊吉雄、楊吉雄之全體繼承人（即訴外人楊朱秀記、楊悅
    君、原告）、原告楊崇甫已分別向被告清償或提存其等應受
    補償金額，故其等依系爭分割判決所生之金錢補償債權已獲
    得全額清償。系爭抵押權所擔保之金錢補償債權既已消滅，
    基於抵押權從屬性，系爭抵押權亦已隨同消滅，惟系爭抵押
    權登記現仍繼續存在，對原告就系爭土地之所有權造成妨害
    ，原告自得依民法第767條第1項中段規定，請求被告塗銷系
    爭抵押權登記。又因系爭分割判決原受補償人林戴玉枝、李
    政廣、林道存、楊華道、楊政憲、陳金治、楊輝文、楊文龍
    皆已死亡，其等繼承人均尚未就系爭抵押權辦理繼承登記，
    然塗銷抵押權登記為處分行為，非經辦理繼承登記不得為之
    ，爰一併請求前開原受補償人之繼承人就公同共有之抵押權
    先行辦理繼承登記。爰依民法第767條第1項中段規定提起本
    件訴訟等語，並聲明：如主文第1、2項所示。
三、被告經合法通知均未於言詞辯論期日到場，亦未提出準備書
    狀作任何聲明或陳述。
四、得心證之理由
(一)經查，原告主張之上開事實，業據其提出系爭分割判決暨確
    定證明書、系爭土地登記第一類謄本、收據（立據人：楊文
    龍）、收據（立據人：謝秀治、謝秀霞、謝秀賢、謝秀珍）
    、本院提存所108年度存字第604、605、606號提存書、109
    年度第341號提存書、本院簡易庭110年度南簡字第399號民
    事裁定、被告林玉𤩼、楊文生、黃正吉、楊政育、楊智詔之
    現戶戶籍謄本、楊政憲之除戶戶籍謄本、繼承系統表等件為
    證（見南司簡調字卷第69至183頁、本院卷第63至77頁）；
    並經本院依職權調閱本院提存所108年度存字第604、605、6
    06號、109年度第341號、本院簡易庭110年度南簡字第399號
    卷核閱屬實。而被告未於言詞辯論期日到場爭執，亦未提出
    任何書狀作有利於己之陳述供本院審酌，依上開調查證據之
    結果，堪信原告主張為真實。
(二)按所有人對於無權占有或侵奪其所有物者，得請求返還之；
    對於妨害其所有權者，得請求除去之；有妨害其所有權之虞
    者，得請求防止之。債之關係消滅者，其債權之擔保及其他
    從屬之權利亦同時消滅。稱普通抵押權者，謂債權人對於債
    務人或第三人不移轉占有而供其債權擔保之不動產，得就該
    不動產賣得價金優先受償之權，民法第767條第1項、第307
    條、第860條分別定有明文。次按抵押權為擔保物權，具有
    從屬性，倘無所擔保之債權存在，抵押權即無由成立，自應
    許抵押人請求塗銷該抵押權之設定登記（最高法院84年度台
    上字第167號判決意旨參照）。再按依債務本旨，向債權人
    或其他有受領權人為清償，經其受領者，債之關係消滅；清
    償期，除法律另有規定或契約另有訂定，或得依債之性質或
    其他情形決定者外，債務人得隨時為清償；債權人受領遲延
    ，或不能確知孰為債權人而難為給付者，清償人得將其給付
    物，為債權人提存之，民法第309條第1項、第315條、第326
    條亦分別定有明文。又所謂清償提存，係債務人以消滅債務
    為目的，將給付物為債權人寄存於提存所之行為，債權人受
    領遲延時，清償人自得依提存方法以免除其債務（最高法院
    100年度台上字第1882號裁定意旨參照）。
(三)查本件楊吉雄、原告楊崇甫與如附表二所示之登記抵押權人
    ，前因系爭分割判決成立系爭抵押權，用以擔保因分割共有
    土地所生之金錢補償債權，系爭抵押權不待登記即已成立，
    並依民法第824條之1第5項規定，於辦理分割登記時一併登
    記。嗣因楊吉雄死亡，系爭土地經分割繼承登記、原告楊崇
    甫合併原應有部分後，由原告楊崇甫、楊崇男各取得應有部
    分4分之2，併同時承擔楊吉雄原有系爭土地上設定登記之系
    爭抵押權。然原告既已將應給付被告之補償金清償完畢，系
    爭抵押權所擔保之補償金債權即已經清償而消滅，則系爭抵
    押權亦應隨同消滅。又系爭抵押權既已消滅，系爭抵押權登
    記之存在自屬對系爭土地所有權圓滿行使之妨害，原告自得
    依前揭規定，基於所有權人之地位，訴請被告塗銷系爭抵押
    權之設定登記。從而，原告以系爭抵押權登記有妨害系爭土
    地之所有權為由，訴請附表二所示之被告應各將如附表一所
    示之系爭抵押權登記塗銷，為有理由，應予准許。　
(四)再按因繼承、強制執行、徵收、法院之判決或其他非因法律
    行為，於登記前已取得不動產物權者，應經登記，始得處分
    其物權，民法第759條定有明文。查系爭抵押權之原登記抵
    押權人林戴玉枝已死亡，由被告林清富、林綉卿、林鞠津、
    吳林郁珊、林坤成為其繼承人；李政廣已死亡，由被告李國
    賓、李蕙君為其繼承人；林道存已死亡，由被告林師賢、林
    文娟、林文淑、林文靜為其繼承人；楊華道已死亡，由被告
    史秀琴、楊世光、楊世明、楊世之、楊世主為其繼承人；楊
    政憲已死亡，由被告楊政育、楊智詔為其繼承人；陳金治已
    死亡，由被告林慈敏、林慈寬、林恩養、林貴香為其繼承人
    ；楊輝文已死亡，由被告楊金時、楊盈慧、楊貴婷、楊貴芳
    、楊宜璋為其繼承人；楊文龍已死亡，由被告楊文生、李楊
    素月、簡楊素美、楊素霞、楊育株為其繼承人等情，有前揭
    原告提出之被告楊政育、楊智詔之戶籍謄本、楊政憲除戶戶
    籍謄本、繼承系統表等件為證，並經本院依職權調閱本院簡
    易庭110年度南簡字第399號卷查閱無誤。然其等尚未辦理抵
    押權之繼承登記，此觀前揭系爭土地登記第一類謄本足明，
    是原告請求塗銷系爭抵押權之設定登記，併請求上開被告就
    其等所繼承之上開抵押權先辦理繼承登記，於法亦屬有據，
    自應准許。
五、綜上所述，本件原告依民法767條第1項中段規定，請求如附
    表二編號11、17、30、38、46、56、61、62所示被告，就繼
    承所得之法定普通抵押權分別辦理繼承登記後，再請求如附
    表二所示之被告應各將如附表一所示之系爭抵押權設定登記
    予以塗銷，均有理由，應予准許。
六、訴訟費用負擔之依據：民事訴訟法第78條、第85條第1項但
    書、第2項、第87條第1項。 
中　　華　　民　　國　 111　　年　  1　　月　　 10　　日
                  臺灣臺南地方法院臺南簡易庭
                                  法  官  許育菱
以上正本證明與原本無異。
如不服本判決，應於送達後20日內，向本院提出上訴狀並表明上
訴理由，如於本判決宣示後送達前提起上訴者，應於判決送達後
20日內補提上訴理由書（須附繕本）。
如委任律師提起上訴者，應一併繳納上訴審裁判費。
中　　華　　民　　國　　111 　年　　1 　　月　　11　　日
                                  書記官  吳采蓉
附表一：法定普通抵押權登記資料
土地地號：臺南市○○區○○段0000○00地號土地 權利範圍：楊崇甫4分之2           楊崇男4分之2  擔保債權額種類及範圍：           民國104年4月30日103年度南簡字第96號判決共有物分割所生金錢補償       登記日期/登記字號 登記次序 債權額比例 擔保債權總金額（新臺幣） 設定義務人 設定權利範圍 105年1月12日歸地字第1840號 1-1～1-56、 1-65 公同共有118750分之22063 118,750元 楊吉雄 4分之3 105年1月12日歸地字第1840號 1-57～1-60、1-62、1-64 公同共有118750分之11031 118,750元 楊吉雄 4分之3 106年9月21日歸地字第083363號 1-66～1-70 公同共有118750分之11031 118,750元 楊吉雄 4分之3 106年9月21日歸地字第083363號 1-71～1-75 593750分之11031 118,750元 楊吉雄 4分之3 105年1月12日歸地字第1841號 2-1～2-56、 2-65 公同共有39585分之7355 39,585元 楊崇甫 4分之1 105年1月12日歸地字第1841號 2-57～2-60、2-62、2-64 公同共有39585分之3677 39,585元 楊崇甫 4分之1 106年9月21日歸地字第083363號 2-66～2-70 公同共有39585分之3677 39,585元 楊崇甫 4分之1 106年9月21日歸地字第083363號 2-71～2-75 197925分之3677 39,585元 楊崇甫 4分之1 


附表二：抵押權人資料
編號 抵押權登記次序 登記抵押權人 抵押權人繼承人 訴訟費用負擔比例 1 1-1、2-1 鄭林貴華  1％      2 1-2、2-2 林永昌  1％      3 1-3、2-3 林永豊  1％      4 1-4、2-4 林長誼(歿) 遺產管理人李衍志律師  1％      5 1-5、2-5 林慈敏  1％      6 1-6、2-6 林慈寬  1％      7 1-7、2-7 林恩養  1％      8 1-8、2-8 林貴香  1％      9 1-9、2-9 林原欽  1％      10 1-10、2-10 李林玉梅  1％       11 1-11、2-11 林戴玉枝(歿) 林清富、林綉卿、林鞠津、吳林郁珊、林坤成 連帶5％ 12 1-12、2-12 林清富  1％      13 1-13、2-13 林綉卿  1％      14 1-14、2-14 林鞠津  1％      15 1-15、2-15 吳林郁珊  1％      16 1-16、2-16 林坤成  1％       17 1-17、2-17 李政廣(歿) 李國賓、李蕙君 2％ 18 1-18、2-18 李國賓  1％      19 1-19、2-19 李蕙君  1％      20 1-20、2-20 林玉𤩼  1％      21 1-21、2-21 林陳寶珠  1％      22 1-22、2-22 林佳賢  1％      23 1-23、2-23 林妙芬  1％      24 1-24、2-24 林易仕  1％      25 1-25、2-25 林東漢  1％      26 1-26、2-26 王水龍  1％      27 1-27、2-27 王春賢  1％      28 1-28、2-28 楊王春美  1％      29 1-29、2-29 王麗卿  1％      30 1-30、2-30 林道存(歿) 林師賢、林文娟、林文淑、林文靜 連帶4％       31 1-31、2-31 林師賢  1％  32 1-32、2-32 林文娟  1％      33 1-33、2-33 林文淑  1％      34 1-34、2-34 林文靜  1％      35 1-35、2-35 楊貫忠  1％      36 1-36、2-36 楊貫信  1％      37 1-37、2-37 楊貫文  1％      38 1-38、2-38 楊華道(歿) 史秀琴、楊世光、楊世明、楊世之、楊世主 連帶10％       39 1-39、2-39 楊華章  1％ 40 1-40、2-40 楊善姿  1％      41 1-41、2-41 朱金蓮  1％      42 1-42、2-42 楊詩韻  1％      43 1-43、2-43 楊聖雍  1％      44 1-44、2-44 楊清勇  1％      45 1-45、2-45 楊清長  1％      46 1-46、2-46 楊政憲(歿) 楊政育、楊智詔 連帶2％       47 1-47、2-47 楊政育  1％ 48 1-48、2-48 楊智詔  1％      49 1-49、2-49 楊清鎮  1％      50 1-50、2-50 楊清泓  1％      51 1-51、2-51 楊錦梅  1％      52 1-52、2-52 陳楊錦秀  1％      53 1-53、2-53 楊錦桃  1％      54 1-54、2-54 黃文星  1％      55 1-55、2-55 黃正吉  1％       56 1-56、2-56 陳金治(歿) 林慈敏、林慈寬、林恩養、林貴香 連帶4％ 57 1-57、2-57 謝秀治  1％      58 1-58、2-58 謝秀霞  1％      59 1-59、2-59 謝秀賢  1％      60 1-60、2-60 謝秀珍  1％      61 1-62、1-64 2-62、2-64 楊輝文(歿) 楊金時、楊盈慧、楊貴婷、楊貴芳、楊宜璋 連帶7％                62 1-65、2-65 楊文龍(歿) 楊文生、李楊素月、簡楊素美、楊素霞、楊育株 連帶7％      63 1-66、1-71 2-66、2-71 楊書榮  1％                64 1-67、1-72 2-67、2-72 楊崒苑  1％                65 1-68、1-73 2-68、2-73 楊彬苑  1％                66 1-69、1-74 2-69、2-74 楊英苑  1％                67 1-70、1-75 2-70、2-75 楊敏苑  1％